臺灣臺南地方法院民事判決　　　　　　　100年度婚字第298號
原　　　告　乙○○
被　　　告　甲○○
訴訟代理人　張麗雪律師
上列當事人間請求離婚等事件，經本院於民國100年10月13日言
詞辯論終結，判決如下：
    主      文
准原告與被告離婚。
兩造所生之長子丙○○（民國○○年○○月○○日生）、長
女丁○○（民國○○年○月○○日生）權利義務之行使或負
擔均由原告任之。
訴訟費用新臺幣叁仟元由被告負擔。
    事實及理由
一、原告起訴主張：
（一）兩造於民國81年11月14日結婚，婚後育有未成年長子丙○
      ○（○○年○○月○○日生）、長女丁○○（○○年○月○○日生）
      。兩造結婚十多年來，原告始終盡心盡力作為人夫、為人
      父之責任，惟被告婚後常情緒不穩，因細故無理與原告爭
      吵，且未對二名子女關心與照顧，二名子女成長過程只會
      受被告長期打罵，甚少受母愛之關懷，甚至長女丁○○欲
      參加學校露營活動，被告竟將其內褲剪破，要其穿生理褲
      （當時非生理期），幸而當時原告之母親幫忙處理，才得
      妥善解決，顯見被告長期行為怪異誇張，更已造成子女內
      心之傷害。
（二）兩造婚後迄今，家中所有生活開銷支出，皆由原告獨自負
      擔，被告長期不做家事，亦不負擔家計，又欺瞞原告，屢
      屢在外舉債，無力償還債務，拒不出面處理，迫使原告及
      子女必須經常面對債務人催討債務之窘態及壓力，除影響
      子女之正常身心成長甚鉅，被告所為更已嚴重危及婚姻生
      活中所應有相互扶持之本質，兩造維持婚姻生活所需互信
      、互愛、互諒之基礎已近蕩然無存。
（三）被告多年來長期對2名未成年子女毆打、漫罵，甚至多次
      無理取鬧，致使家庭關係嚴重失和，原告及2名未成年子
      女已不再對被告存有任何希望，原告只求憑己力與2名未
      成年子女度此餘生，兩造間實已無夫妻之情，兩造婚姻早
      已破綻而無回復之希望，爰依民法1052條第1項第4款及第
      2項訴請離婚等語。
（四）又兩造所生2名未成年子女丙○○、丁○○，平時即由原
      告負責照料扶養，與子女依附關係強，家中長輩及原告可
      給予二名未成年子女丙○○、丁○○完善之照顧及教養環
      境，且被告負債累累、對子女有虐待之情形，原告之經濟
      來源較被告佳，考量子女之最佳利益，兩造所生未成年長
      子丙○○、長女丁○○權利義務之行使或負擔宜由原告任
      之。
（五）對被告答辯之陳述：
   1、原告為家中獨子，如遇雙親有事需協助時，慶幸各自有家
      庭且居住鄰近之胞妹可幫忙，農忙時更需人手，有時胞妹
      也會回家關心父母以盡孝道。
   2、管教子女方面，因被告之個性如有不順意，便會大吵大鬧
      ，連雙親都不敢多言，胞妹豈敢插手。
   3、2名未成年子女自滿月年幼起迄今，所有保母費與教育費
      用皆由原告支付（國中前現金無憑證，國中後有扣款明細
      ），子女在幼小時不敢反抗，任由被告打罵，漸漸成長懂
      事，會向被告提出自己想法，被告卻始終置之不理，完全
      無法與子女溝通。
   4、長女丁○○之內衣褲係其姑姑即原告之胞妹幫其購買，並
      非別人之舊衣褲，被告早出晚歸，從未關心長女丁○○之
      需要，何時會幫長女丁○○購買內衣褲，況被告會剪內褲
      ，是因為原告之胞妹買的，被告不悅之舉。
   5、被告長期早出晚歸，何來會在家中整理家務，且家中如一
      有空間讓被告堆放物品，便會像垃圾堆一樣，沾到自己污
      物之床罩換下，放了好幾個月也不清洗，家人也不敢整理
      ，因為動了被告東西，被告便會大吵大鬧。
   6、兩造結婚初期一、二年，被告偶有煮飯，當時長子丙○○
      還小，長女丁○○尚未出生，何來有雙親不讓子女吃而倒
      掉之事，反而是被告物品、食物皆不讓人碰，腐壞也沒人
      敢丟，因為被告找不到又會大吵大鬧。
   7、被告稱其負債是雷曼兄弟事件所致，惟雷曼兄弟事件係在
      97、98年間，而到家中要債者乃係97年以前，其中有位楊
      先生更是於91年間借被告新臺幣（下同）95萬元。且2名
      未成年子女及原告雙親之保險，皆在渠等不知之情況下，
      由被告自行簽名投保，結婚至今被告所得從未向原告告知
      ，在所得稅法中夫妻要合併申報，原告在無法取得被告所
      得憑證下，只能讓被告申報，原告事先也有預扣稅款。
   8、近年來兩造已漸無感情，幾無夫妻之實，曾於99年下半年
      某夜，被告求歡，原告因工作太累堅持拒絕，被告便大聲
      吵鬧，並用其頭來撞擊衣櫥，導致原告心生恐懼，爾後被
      告求歡，原告只能配合，且怕影響家人安寧，最後選擇分
      房，唯有如此才能避免被告強行求歡。
   9、被告所稱車禍之事，被告從未向原告及家人告知，實乃因
      被告不出面與對方處理，警察打電話到家中找被告，被告
      不在家，原告才知情，豈能說原告不聞不問。
  10、兩造離婚之導火線，係於100年3月間有位債主到家中氣憤
      向原告表示：被告不出面處理債務，反要對方去告，連利
      息也一起告等語，此事讓原告對被告徹底失望，雙方生活
      中信任感早已蕩然無存。
（六）爰聲明：
   1、准原告與被告離婚。
   2、兩造所生未成年之長子丙○○、長女丁○○權利義務之行
      使或負擔均由原告任之。
二、被告則以：
（一）兩造與公婆同住，原告為家中獨子，其姊妹住在鄰近地區
      ，雖已出嫁或離婚，卻每日回娘家，介入兩造家庭之食衣
      住行，干預兩造如何管教小孩，致使兩造間或被告與公婆
      間產生嫌隙，今年（即100年）3月以來兩造感情漸漸疏遠
      ，但造成衝突、裂痕之過失非全在被告。
（二）2名未成年子女從小就學至國中，大都是被告接送上、下
      課，學校與家長聯繫之事務或活動，亦是被告處理或出席
      參加，被告與子女感情親密，被告管教小孩很少以打罵方
      式，只有在子女行為偏差或品格不正時，才會嚴厲警戒，
      惟原告之姊妹開始干預兩造家庭後，兩造子女受影響，又
      加上青春叛逆期，在言語、行為上偶會有與被告對抗之情
      況。長女丁○○一年前參加學校畢業旅行三天二夜之行程
      ，被告特地為長女丁○○外出購買內衣褲，於出發前一晚
      ，基於檢查應帶衣物有無遺漏之心態，要查看長女丁○○
      之行李，不料原告之姊妹竟對被告咆哮稱「看什麼，裏面
      沒有金雞母」、「○家的小孩，只有○家的人能管，姓○
      的沒有資格管」，慫恿長女丁○○拒絕被告查看，被告查
      看後才知長女丁○○沒有帶新買之內衣褲，而是帶其姑姑
      給伊之舊內褲，被告覺得穿別人用過之內褲不衛生，才會
      把舊內褲換成新買之內衣褲，被告沒有要長女丁○○在非
      生理期穿生理褲。
（三）被告婚後仍然在外工作，惟被告儘量安排時間操持家中之
      事務，一段時間兩造或與公婆皆相安無事，豈知自小姑經
      常返家後，被告整理家中環境、拖地，公婆要不嫌棄太經
      常清掃，如果這麼愛清掃，要去田裏帶一把土回來讓被告
      清，要不就嫌棄被告剛拖過之地板不夠乾淨，還有沙，被
      告煮的菜，公婆要不嫌棄不合口味，要不命令兩造子女不
      能吃，把整桌菜倒給狗吃，被告認為既然動輒得咎，似乎
      沒有必要繼續做。
（四）被告個人沒有負債，惟因任職新光人壽公司，公司曾一度
      推出連結雷曼兄弟公司之股票型基金或連動債分紅保單，
      雷曼兄弟公司破產之金融風暴時，客戶投資之保單或連動
      債轉眼淨值為零，又壽險業處理相關返還或補償之態度較
      銀行業條件嚴苛及保守，客戶不滿意，將怒氣發洩到業務
      代表身上，惟公司政策如此，被告莫可奈何，除了耐心解
      釋及傾聽，被告沒有其他方法，遇到不理性之客戶，也只
      能挨罵，絕非被告個人四處舉債不還，造成家中困擾。
（五）自子女出生後，被告即負擔被告個人及2名子女之健保費
      迄今，每年約1萬元，2名子女幼稚園、小學之學費由被告
      負擔，每年兩造、2名子女及公婆之人壽險保險金亦係被
      告負擔，約10萬餘元，每年申報綜所稅（配偶薪資所得採
      分開計稅）由被告報繳所得稅。原告指稱被告不負擔家計
      ，完全背離事實。
（六）兩造多年來感情尚稱和睦，被告99年11月無預期受孕，經
      兩造協議，施作人工流產，近幾個月來因公婆、小姑之干
      預及介入，感情較為緊張，惟問題不在被告，100年3月間
      被告出車禍，原告不加置理，沒有隻字片語關心被告身體
      情況，卻在2天後傳簡訊要求離婚，並於100年4月9日起訴
      請求離婚，為達將被告掃地出門之目的，無中生有，不惜
      編派出不存在之事，且全盤否定被告對家庭之付出。
（七）原告提出臺南地方法院99年司促字第31026號支付命令，
      佐證被告負債造成家庭及子女困擾云云，惟被告會有此筆
      負債，起因為91年間原告同意兩造與子女自行到外購屋居
      住，兩造一同至新營區○○路訂購一間預售屋，被告繳了
      3 期共90餘萬元，豈知原告因其母反對兩造遷出，不願共
      同繳分期款，被告不得不與建商解約，所繳款項僅退回小
      部分，虧損的錢全算被告之負債，不過此債務，債權人與
      被告為多年好友，被告與債權人達成協議，由債權人聲請
      法院執行，目前每月自被告薪水中扣除3分之1，債權人沒
      有到兩造住處催討過，不會造成家庭或子女之困擾。
（八）兩造長子丙○○證稱「有接過被告債權人的電話」、「被
      告債權人沒有威脅或恐嚇話語，有到家裡找被告，並說我
      是兒子要我承擔」，所指之債權人並非前述購屋之債務，
      而是被告工作上銷售連結到雷曼公司股票之投資型保單，
      有些客戶不甘虧損，不能接受新光人壽公司之補償方案，
      才會到住處找被告，這部分實非被告之過失或所能控制。
（九）原告指稱被告於99年間有過激行為撞牆，伊不得不配合被
      告性交之邀約，為不實指控；兩造婚後，原告經常使被告
      懷孕卻不願生育，被告被逼配合原告於88年5月、92年5月
      及99年11月共為3次流產手術，流產手術後，被告未獲得
      原告或其家人妥善照顧，經常有偏頭痛之症狀，有時頭痛
      欲裂，在99年5月間曾因頭痛至柳營奇美醫院掛急診；再
      者，兩造與子女於99年初前，四人皆同睡一房，99年初，
      兩造長子丙○○因年紀漸長，遷到2樓睡，100年3月原告
      再遷至2樓與長子丙○○同睡，故100年3月前因子女在同
      一房間內，兩造不可能在晚上有親密行為，原告所述乃自
      行編造。
（十）原告向社工所稱「被告連客戶及未成年人之投保保單未經
      同意，被告都私自向公司質押借款，經親友上門查詢，原
      告及家人方知被告行為，更讓未成年人覺得無地自容」，
      被告否認之，被告不曾未經同意將客戶或未成年人之保單
      質押借款。
（十一）爰聲明：原告之訴駁回。
三、得心證之理由：
（一）經查，原告主張兩造於81年11月14日結婚，並育有未成年
      長子丙○○（○○年○○月○○日生）、長女丁○○（○○年○月○
      ○日生）之事實，為被告所不爭執，並有原告所提戶籍謄
      本在卷可稽，堪信為真實。
（二）按婚姻乃一男一女之兩性結合，以組織家庭，共同生活為
      目的，故有足以破壞共同生活或難以維持共同生活之情事
      發生，允宜許其離婚以消滅婚姻關係。74年6月3日修正公
      布之民法親屬編，就裁判離婚之原因，為應實際需要，參
      考各國立法例，增設民法第1052條第2項，明定有同條第1
      項以外重大事由，難以維持婚姻者，亦得請求離婚。是對
      於家庭生活之美滿幸福，有妨礙之情形，即認其與此之所
      謂難以維持婚姻之重大事由相當；次按民法親屬編於74年
      修正後，於第1052條增列第2項離婚事由之概括規定，其
      目的在使夫妻請求裁判離婚之事由較富彈性。是夫妻間發
      生足以使婚姻難以維持之重大事由者，雖不符合該條第1
      項所列各款情形，亦無不准依該法條第2項訴請離婚，最
      高法院79年度臺上字第1040號裁判及最高法院86年3月4日
      86 年度第2次民事庭會議決議可資參照。又按夫妻均有民
      法第1052條第1項所定情形之一時，雙方各得向法院請求
      離婚，不能以請求之一方亦有判決離婚原因，即謂其不得
      訴請離婚；同條第2項但書規定難以維持婚姻之重大事由
      應由夫妻之一方負責者，僅他方得請求離婚，係為公允而
      設，故難以維持婚姻之重大事由，夫妻雙方均須負責時，
      應比較衡量雙方之有責程度，僅責任較輕之一方，得向責
      任較重之他方請求離婚，有責程度相同時，雙方均得請求
      離婚，始符公平，最高法院90年臺上字第2215號裁判亦可
      資參照。
   1、經查，原告主張被告婚後常因細故與原告爭吵，且被告長
      期不做家事，又欺瞞原告屢屢在外舉債，使原告及子女經
      常面對債權人催討債務之壓力，已嚴重危及兩造婚姻生活
      中所應有相互扶持之本質，近年來兩造已漸無感情，並自
      100年3月間起分房而居；另兩造之長女丁○○欲參加學校
      露營活動，被告竟將其內褲剪破，更已造成子女內心之傷
      害等情，業經證人即原告母親戊○○○到庭證稱：「被告
      有什麼事情都沒有跟原告說，我們從事農事比較晚回家，
      原告工作回家之後還要忙小孩的事情也要煮飯給我們吃，
      晚餐都是原告在煮飯，被告都晚上十一點多才回家，被告
      回來之後洗完澡就去睡覺了，被告睡在三樓，原告睡在二
      樓…被告回家都沒有和原告講話，也沒有和小孩講話，小
      孩的姑姑買東西給小孩（例如衣服），被告還用剪刀把衣
      服、內褲剪破，說小孩姑姑買的不行穿」等語（見本院10
      0年9月8日言詞辯論筆錄），及證人即兩造長子丙○○到
      庭證述：「（問：兩造婚姻狀況如何？）不好，感覺起來
      兩造不像是夫妻，兩造有時候一點小事情就吵架，兩造從
      今年年初分房睡，兩造分房的原因是因為債務的問題，被
      告向外面借錢，被告的債權人會打電話來家裡，我有接過
      這種電話…兩造分房睡的原因很多…被告很少跟我講話。
      我們都不太主動和被告講話，從以前就這樣…（問：證人
      剛才說有接到被告的債權人打電話來，電話中的債權人有
      無威脅或恐嚇的話語？）沒有，但有到家裡來找被告，並
      說我是兒子要我承擔…是同一個債權人，有時候早上來，
      有時候中午來」等語（見同上筆錄），暨證人即兩造長女
      丁○○到庭證稱：「（問：兩造婚姻狀況如何？）不好，
      因為有時候兩造會吵架，我不知道兩造為何事情吵架，兩
      造分房睡因為兩造吵架，被告有去撞頭，原告可能有嚇到
      ，後來原告就去睡樓下，之後兩造就沒有什麼互動了。我
      跟被告也三年都沒有講話，被告從我國小的時候就早出晚
      歸，我小六的畢業旅行，因為被告不在家，我姑姑幫我整
      理，被告回來看到之後就把行李翻出來，有看到姑姑買給
      我的衣服，被告就把姑姑買給我的內褲剪破，因為這件事
      情，我後來就沒有跟被告講話」等語屬實（見同上筆錄）
      ，並有原告所提被告不爭執真正之100年度司促字第7576
      號支付命令、切結書、民事支付命令聲請狀（以上均影本
      ）在卷可稽，被告並自承兩造自100年3月間已分房而居，
      且自100年3月以來兩造感情漸漸疏遠等語在卷可按，堪可
      認定。
   2、被告雖辯稱造成前開衝突、裂痕之過失非全在被告，係因
      原告姊妹介入兩造家庭之食衣住行，干預兩造如何管教小
      孩，致使兩造間或被告與公婆間產生嫌隙，且被告整理家
      中環境，公婆不是嫌棄太經常清掃，就是嫌棄被告剛拖過
      之地板不夠乾淨，被告煮菜，公婆亦嫌棄不合口味，或命
      令兩造子女不能吃，把整桌菜倒給狗吃，被告因而認為沒
      有必要繼續做云云，惟已為原告所否認，且觀諸證人戊○
      ○○到庭證稱：「（問：被告煮飯，證人及其家人有無禁
      止兩造子女食用？）沒有。（問：被告做家事，證人是否
      曾經嫌棄被告做的不好？）沒有，我沒有嫌棄被告過」等
      語（見同前筆錄），及證人丁○○證述：「（問：證人的
      姑姑是否會干涉被告對於證人的教導方式？姑姑有無對被
      告管教證人的方式表示意見？）不會。我國小的時候，姑
      姑因為我成績好有買鞋子給我，被告就叫我還鞋子給姑姑
      」等語以觀（見同前筆錄），亦與被告所辯不同；再者，
      被告辯稱長女丁○○一年前參加學校畢業旅行三天二夜之
      行程，被告特地為長女丁○○外出購買內衣褲，於出發前
      一晚，被告查看長女丁○○行李後才知長女丁○○沒有帶
      新買之內衣褲，而是帶其姑姑給伊之舊內褲，被告覺得穿
      別人用過之內褲不衛生，才會把舊內褲換成新買之內衣褲
      云云，亦與證人丁○○到庭證述：「（問：證人畢業旅行
      那次被告是否也有幫證人準備內衣褲？）沒有，那次畢業
      旅行帶出去的衣物怕不夠，我姑姑有幫我買，被告那次沒
      有幫我準備衣物」等語之情節不符（見同前筆錄），被告
      既未另舉證以實其說，則其上開所辯，尚難憑採。
   3、又夫妻之一方對他方之直系親屬為虐待，或夫妻一方之直
      系親屬對他方為虐待，致不堪為共同生活者，固為民法第
      1052條第1項第4款所定離婚事由，惟原告所主張被告與原
      告、原告家人及未成年子女間關係失和、被告在外積欠債
      務等事實，尚難認係被告對原告之直系親屬有何虐待行為
      致有不堪共同生活之情事，而原告另主張被告長期對子女
      毆打、漫罵一節，既為被告所否認，原告復未提出積極證
      據以資佐證，則其此部分之主張亦難憑採，是原告依民法
      第1052條第1項第4款訴請離婚，為無理由。
   4、惟兩造既因家庭細故而時生爭執，致感情不睦，並自100
      年3月分房而居後，彼此又幾無互動，關係更形疏遠，兩
      造迄今復無法取得彼此之諒解，或主動修復雙方感情之破
      綻，堪認兩造婚姻之誠摯、互相扶持基礎已嚴重動搖或流
      失殆盡，而有足以破壞共同生活或難以維持共同生活之情
      事發生，且此事由係肇因於兩造婚姻長期失和，應由兩造
      共同負責，則原告依民法第1052條第2項訴請離婚，應予
      准許。
（三）次按夫妻離婚者，對於未成年子女權利義務之行使或負擔
      ，依協議由一方或雙方共同任之，未為協議或協議不成者
      ，法院得依夫妻之一方、主管機關、社會福利機構或其他
      利害關係人之請求或依職權酌定之。法院為前條裁判時，
      應依子女之最佳利益，審酌一切情狀，參考社工人員之訪
      視報告，尤應注意左列事項：一、子女之年齡、性別、人
      數及健康情形。二、子女之意願及人格發展之需要。三、
      父母之年齡、職業、品行、健康情形、經濟能力及生活狀
      況。四、父母保護教養子女之意願及態度。五、父母子女
      間或未成年子女與其他共同生活之人間感情狀況。民法第
      1055條第1項、第1055條之1分別定有明文。
   1、經查，兩造所生長子丙○○、長女丁○○均尚未成年，已
      如前述，兩造既經裁判離婚，對於所生未成年子女權利義
      務之行使或負擔又未為協議，本院自應依原告之聲請，為
      兩造所生未成年子女酌定適當之監護人。
   2、又經本院依職權囑託臺南縣童心園社會福利關懷協會派員
      訪視兩造，所得評估與建議為：「在支持系統方面：原告
      與父母親同住，妹妹則比鄰而居，原告家庭成員會提供必
      要之協助，原生家庭成員自未成年人出生迄今都會協助照
      顧，支持系統良好；被告娘家在鄰近之東山區，被告與娘
      家間互動密切，娘家可提供精神上之支持，支持系統亦佳
      。在動機方面：由於被告負債累累，與原告原生家庭間衝
      突不斷，與兩未成年人間關係疏離，早出晚歸，幾乎與家
      人間皆無互動，家務除由原告一肩扛起，尚須承受家人對
      被告之指責，故而訴請離婚並爭取兩未成年人之監護權；
      被告則認為並無離婚要件之產生，堅持不願離婚，且不願
      對假設性的議題回應。在經濟方面：原告在新營工業區『
      統一企業』○○食品公司擔任班長一職，有固定之工作及
      收入，可以負擔兩未成年人生活及就讀私立之『○○護校
      』之所需；被告在白河區『新光人壽保險公司』任職，擔
      任組長一職，亦有穩定之工作及收入。在親職方面：自未
      成年人出生迄今大都由兩造共同照顧，然原告及兩未成年
      人皆表示原告與未成年人間關係密切，被告與未成年人關
      係疏離，【○○】今年國中畢業，表示已經三年未曾與被
      告交談，舉凡未成年人之生活作息皆出於原告之手，親子
      關係良好；被告則表示兩未成年人自幼皆由其接送上下學
      ，兩未成年人目前與被告關係不如原告，乃受到原告妹妹
      等之蠱惑，導致【○○】不服管教。由於原告基於原生家
      庭成員及兩未成年人與被告間如同陌路，被告長期以來不
      曾關心過家中任一成員，早出晚歸視家為旅館，在外則負
      債累累，假借各種名義，私下盜取親友保單質押借款，讓
      原告愧對找上門之親友，故而提出離婚；被告則表示本身
      並無過失不願離婚。然長期以來兩未成年人由原告照顧並
      無不當之處，且兩未成年人皆表示與被告間關係疏離，且
      皆表示希望由原告監護，故原告取得兩未成年人之監護權
      而讓被告擁有兩未成年人之探視權應無不當之處」等語，
      有臺南縣童心園社會福利關懷協會100年6月17日南縣童心
      園（監）字第1001205號函檢送之監護權歸屬調查工作訪
      視報告表在卷可稽。
   3、本院斟酌上開訪視報告，並審酌兩造子女與原告間之親子
      互動關係良好，且兩造長子丙○○目前已滿17歲、長女丁
      ○○亦將屆滿16歲，渠等與被告間之關係疏離，並均已到
      庭表示希望由原告監護之意願等一切情狀，基於未成年子
      女最佳利益之考量，認由原告監護兩造所生長子丙○○、
      長女丁○○，應屬適當，爰判決如主文第2項所示。
   4、又兩造所生長子丙○○已滿17歲，長女丁○○亦將屆滿16
      歲，有自我之意願，爰不依職權酌定被告與子女會面交往
      之方式、時間及內容，而由被告與子女自行協調之，附此
      敘明。
四、本件判決基礎已臻明確，兩造其餘攻擊防禦方法及舉證，於
    判決結果無影響，爰不予一一論列，附此敘明。
五、訴訟費用負擔之依據：民事訴訟法第78條、第87條第1項。
中　　華　　民　　國　 100　　年　　10　　月　　27　　日
                  家事法庭法　官　林育幟
以上為正本係照原本作成
如對本判決上訴，須於判決送達後20日內向本院提出上訴狀。如
委任律師提起上訴者，應一併繳納上訴審裁判費。
中　　華　　民　　國　 100　　年　　10　　月　　27　　日
                          書記官　陳世明


